臺灣高雄地方法院刑事判決　　　　　　　94年度訴字第3163號
公　訴　人　臺灣高雄地方法院檢察署檢察官
被　　　告　丙○○
上列被告因偽造文書案件，經檢察官提起公訴（94年度偵字第13
947號），本院判決如下：
    主      文
丙○○無罪。
    理      由
一、公訴意旨略以：被告丙○○為開業醫師，前曾於民國87年7
    月9 日向行政院勞工委員會（以下簡稱行政院勞委會）申請
    外籍家庭監護工獲准，其明知其母親黃賴月琴倘非罹有行政
    院勞委會所規定之36項特定疾病及11項特定身心障礙，即不
    具備申請外籍家庭監護工之資格，竟於91年2 月間，提供黃
    賴月琴之身份證與健保卡等資料，以新台幣（下同）三萬元
    之代價，委託乙○○（於93年4 月20日經臺灣嘉義地方法院
    以92年度訴字第375 號判決判處有期徒刑6 月確定）取得偽
    造之診斷證明書，用以申請外籍家庭監護工。乙○○復基於
    犯意之聯絡與行為之分擔，以四千元之代價，委託裴彩旭（
    於94年8 月29日經臺灣高等法院臺南分院以94年度上更二字
    第122 號判決判處有期徒刑5 年確定）取得「雇主申請聘僱
    家庭外籍監護工專用診斷證明書（含臨床失智評估量表）」
    （以下簡稱診斷證明書），裴彩旭則於嘉義縣某地，先行偽
    造「行政院國軍退除役官兵輔導委員會嘉義榮民醫院（以下
    簡稱嘉義榮民醫院）」之大印、院長及精神科主任王家麟、
    精神科醫師林英齡、尹可文之職章，嗣於網路上下載空白之
    診斷證明書，於其上蓋用前開偽造之嘉義榮民醫院印章及
    院長、醫師職章，並請姓名年籍不詳之遊民於診斷證明書上
    填載病名及醫師囑言，以此方法偽造嘉義榮民醫院之診斷證
    明書，再將該診斷證明書交予乙○○，由乙○○將之轉交予
    不知情之「大統國際人力仲介有限公司」員工侯承讚，再由
    該公司之不知情員工陳昌盛、林月蘭於91年3 月7 日持以向
    行政院勞委會申請外籍家庭監護工，而行使上開偽造文書，
    足生損害於嘉義榮民醫院、其院長、醫師王家麟、林英齡、
    尹可文對診斷書核發之正確性，及行政院勞委會核准外籍家
    庭監護工管理業務之正確性。經行政院勞委會函詢嘉義榮民
    醫院，始知上情。因認被告涉有刑法第216 條、第210 條之
    偽造私文書罪嫌云云。
二、訊據被告堅決否認有何偽造文書之犯行，辯稱：91年2 月間
    伊為母親黃賴月琴聘請外籍家庭監護工一事，係經由其妻甲○○與仲介業者乙○○聯繫、接洽，伊就申請外籍家庭監護
    工究須何種文件、資料，黃賴月琴是否須重新就診，取得診
    斷證明書等全不知情；況黃賴月琴倘不符申請聘用外籍監護
    工之資格，伊大可聘用本地勞工，是伊全無涉犯本案之動機
    ，遑論有何與乙○○等人共同偽造醫院診斷證明書等語置辯
    。
三、按犯罪事實應依證據認定之，無證據不得認定其犯罪事實；
    不能證明被告犯罪者，應諭知無罪之判決，刑事訴訟法第15
    4 條第2 項及第301 條第1 項分別定有明文。所謂認定犯罪
    事實之證據，係指足以認定被告確有犯罪行為之積極證據而
    言，如未能發現相當證據或證據不足以證明，自不能以推測
    或擬制之方法，以為裁判基礎；認定不利於被告之事實，須
    依積極證據，苟積極證據不足為不利被告之認定時，即應為
    有利於被告之認定，更不必有何有利之證據。認定犯罪事實
    之證據雖不以直接證據為限，惟無論為直接或間接證據，須
    客觀上於一般人均不致有所懷疑而達於確信之程度者，始可
    據為有罪之認定，倘其證明尚未達於「確信」之程度，而有
    合理可疑存在時，即難據為被告不利認定。再者，告訴人（
    自訴人亦同）之告訴，係以使被告受刑事訴追為目的，是其
    陳述是否與事實相符，仍應調查其他證據以資認定，此有最
    高法院29年上字第3105號、40年台上字第86號、30年上字第
    816 號、52年度台上字第1300號、76年台上字第4986號判例
    可資參照。
四、被告丙○○確於91年3 月7 日委由大統國際人力仲介有限公
    司向行政院勞委會申請重新招募家庭外籍監護工，依行政院
    勞委會90年7 月27日台90勞職外字第0223230 號函示相關公
    告規定，雇主應檢附含被照顧人之診斷證明書及巴氏量表等
    文件向行政院勞委會申請，有行政院勞委會94年11月4 日勞
    職外字第0940059627號函在卷足佐（見本院卷第36頁），而
    大統國際人力仲介有限公司持以申請之被照顧人診斷證明書
    非嘉義榮民醫院所開立，其上所蓋用之嘉義榮民醫院院章及
    院長印、精神科主任王家麟、精神科醫師林英齡、尹可文之
    職章均屬偽造之事實，亦有雇主聘僱外籍勞工申請表、嘉義
    榮民醫院93年11月3 日嘉醫行字第0930004647號函、94年10
    月5 日嘉醫行字第940005398 號函各1 件在卷可憑（見93年
    度發查字第5449號卷第9 頁、第7 頁，見本院卷第26頁），
    是以本件應審究者係：(一)被告是否明知本件申請外籍家庭監
    護工（即91年2 月間委託仲介業者乙○○遞送之申請案）所
    持用之醫院診斷證明書及臨床失智評估量表等相關資料乃偽
    造之證明文件；(二)被告與仲介業者乙○○間究有無取得偽造
    之醫院診斷證明書，並持以行使之犯意聯絡。
五、經查：
  (一)被告因其母黃賴月琴疑似罹有痴呆症，而曾於87年7 月9 日
    向行政院勞委會申請外籍家庭監護工獲准之事實，有行政院
    國軍退除役官兵輔導委員會灣橋榮民醫院94年5 月4 日灣醫
    行字第0940001709號函覆黃賴月琴之病歷影本、灣橋榮民醫
    院灣醫字第870612號家庭申請聘僱外籍監護工用診斷書各1
    件在卷可稽（見94年度他字第384 號卷第169 至174 頁），
    而上開申請案係由乙○○以服務費約計二萬餘元之代價代為
    申請之事實，亦據證人乙○○證述在卷，復證稱：87年的仲
    介費大約二、三萬元，包括申請、登報及我們的仲介服務費
    ，這次（91年所收的費用）也一樣，沒有額外多收等語（見
    本院卷第56頁），足見被告先後兩次申請既均委由相同之仲
    介業者乙○○辦理，而其第二次委託乙○○辦理時，並未支
    付仲介以外之其他費用，自難認被告有何明知乙○○於本件
    外籍家庭監護工申請案中所出具之嘉義榮民醫院診斷證明書
    係屬偽造之情。
  (二)次查被告之配偶甲○○於91年2 月與乙○○聯繫，並接洽聘
    僱本件外籍家庭監護工事宜乙節，業據證人甲○○於本院審
    理中證述在卷，並證稱：87年間首次為被告母親黃賴月琴申
    請外籍家庭監護工時，係將黃賴月琴交由仲介業者乙○○帶
    往醫院就診，故91年間欲再次申請聘僱外籍監護工時，因伊
    不懂相關申辦事宜，且因乙○○前次代辦仲介外籍監護工之
    服務良好，伊始再次委託乙○○辦理，並依乙○○之囑咐，
    備妥黃賴月琴之身分證件等相關資料及仲介費用，請乙○○
    到被告開設之診所拿取，而本次申請乙○○並未告知黃賴月
    琴之診斷證明書須再次重新申請等語（見本院卷第57頁、第
    58頁）。另證人乙○○亦到庭結證稱：伊於87年間曾帶黃賴
    月琴去就診，91年間為黃賴月琴申辦外籍家庭監護工申請時
    ，係與被告之妻甲○○聯繫，由甲○○委託伊辦理，並交付
    伊所需之申請資料，伊於取得黃賴月琴之診斷證明書之後，
    即逕予送件申請，未曾將診斷證明書交予被告觀看過，故91
    年間申請外籍家庭監護工時，伊係前往被告之診所護理站拿
    取資料，並未與被告見面接洽該案等語（見本院卷第53 頁
    、第54頁、第55頁、第60頁），雖證人乙○○於偵查中曾結
    證稱：伊係受被告委託代辦申請聘僱外籍家庭監護工，與被
    告接洽，伊曾向被告解釋要重新申請診斷證明書，而黃賴月
    琴雖未前往醫院看診，但診斷證明書是真的醫生開出來的云
    云（見94年度他字第384 號卷第7 頁、第157 頁、第134 頁
    ），惟證人乙○○於本院審理中已陳明，因當時伊認為91
    年之外籍家庭監護工申請案係以被告申請人，故於檢察官偵
    查中證稱「係被告委託伊處理及接洽」，然而實際上其接受
    偵訊之當時，其並未詳為說明本件申請外籍監護工之名義上
    申請人（即被告）與當時負責聯絡接洽之人（即被告之配偶
    ），實際上是不同之人等情明確（見本院卷第54頁），觀諸
    證人乙○○於偵查中先就如何與被告接洽時，多使用「『可
    能』他（即被告）覺得申請診斷證明書很麻煩」、「我『認
    為』是投機取巧的捷徑」、「我『想』診斷證明是真的，我
    也這樣向被告解釋」等不確定用詞（見94年度他字第384 號
    卷第134 頁），嗣於94年4 月20日偵查中應訊時，則又改稱
    ：伊並未向被告提過要用變通的方法云云（見同上卷第157
    頁），是證人乙○○於偵查中之證詞確有出於臆測、前後反
    覆不一之矛盾供述存在，足見應以證人乙○○於本院所為證
    詞較為明確可採，並核與證人甲○○之證言相符，應屬信實
    。堪認本件91年2 月間黃賴月琴申辦聘僱外籍家庭監護工聘
    僱乙事，被告雖為名義上之申請人，然本件申請案係由被告
    之妻甲○○與仲介業者乙○○接洽、付款，並交付本次申請
    所需黃賴月琴之證件及相關資料予乙○○之事實，應可確認
    。另證人乙○○復證稱：91年間伊取得診斷證明書後，即直
    接送件申請，並未交予被告觀看過等語（見本院卷第55頁）
    ，足見被告未曾觀看過證人乙○○於91年間所持以申請外籍
    家庭監護工之相關偽造資料，自難認被告有何與乙○○偽造
    嘉義榮民醫院雇主申請聘僱家庭外籍監護工專用診斷證明書
    、臨床失智評估量表等資料（見93年度發查字第5449號卷第
    10 頁 、第12頁）之犯意聯絡或行為分擔。
六、綜上所述，公訴人所提出證人乙○○於偵查中之證言既未能
    證明較屬可信，且與其他事實相符。又無法舉證證明被告與
    乙○○或裴彩旭間有何偽造嘉義榮民醫院診斷證明書之犯意
    聯絡。此外，復無其他積極證據足為被告不利之認定，是以
    公訴人所提出之各項論證，既未能達於客觀上於一般人均不
    致有所懷疑而達於確信之程度，則揆諸首揭最高法院判例意
    旨，被告犯行尚屬不能證明，爰為無罪之諭知。
七、據上論斷，應依刑事訴訟法第301 條第1 項，判決如主文。
本案經檢察官丁○○到庭執行職務。
中　　華　　民　　國　　94　　年　　12　　月　　 6　　日
                  刑事第八庭    審判長法　官  李政庭
                                      法  官  李育信
                                      法  官  賴文姍
以上正本，係照原本作成，證明與原本無異。
如不服本判決，應於送達後10日內，向本院提出上訴狀。
中　　華　　民　　國　　94　　年　　12　　月　　 6　　日
                                      書記官  王高山
